【裁判字號】    95,簡上,31
【裁判日期】    951004
【裁判案由】    給付票款
【裁判全文】
臺灣雲林地方法院民事判決              95年度簡上字第31號
上  訴  人  乙○○
訴訟代理人  鍾竹簧律師
被上訴人    甲○○
訴訟代理人  張雯峰律師
            奚淑芳律師
上列當事人間請求給付票款事件，上訴人對於中華民國95年4 月
18日臺灣雲林地方法院斗六簡易庭94年度六簡字第199 號第一審
判決提起上訴，本院於民國95年9 月20日言詞辯論終結，判決如
下：
    主      文
原判決關於命上訴人給付超過新台幣捌拾萬元及如附表一編號一
、二、三所示金額自利息起算日起至清償日止，按年息百分之六
計算之利息部分，及該部分假執行之宣告，暨除確定部分外訴訟
費用之裁判均廢棄。
上開廢棄部分，被上訴人在第一審簡易之訴駁回。
其餘上訴駁回。
第一審（除確定部分外）及第二審訴訟費用由上訴人負擔三分之
二，餘由被上訴人負擔。
    事實及理由
一、被上訴人於原審起訴主張：訴外人黃恭賢（已於民國93年7
    月15日死亡）前於92年6 月至93年3 月之間，向其購買豬飼
    料及動物藥品，並以上訴人名義簽發如附表1 、2 所示之支
    票支付貨款，其中如附表2 所示93年3 月以前之支票，均已
    兌現，惟如附表1 所示之5 紙支票，經被上訴人提示，則遭
    以存款不足或掛失空白票據為由退票，致未兌現。上訴人雖
    辯稱系爭如附表1 、2 所示之支票，伊已於93年8 月間向警
    方申報遺失，該等支票係他人盜開，且附表1 編號4 支票之
    發票日「94年2 月30日」，為曆法上所無之日期，應屬無效
    ，又訴外人黃恭賢並未積欠被上訴人貨款，則被上訴人應就
    已交付貨品及未收取貨款舉證，以及被上訴人違背提示義務
    ，不得向上訴人請求給付票款云云。然上訴人既已自認「系
    爭如附表1 所示編號1 至4 之4 紙支票」【以下簡稱：系爭
    4 紙支票】上之印文為真正，則上訴人自應就支票遭盜開之
    事實負舉證責任，再者依上訴人所有系爭支票帳戶之往來明
    細所示，如附表2 所示已兌現之支票，均係於兌現前以「無
    摺現存」或「無摺轉存」方式存入款項供兌現，按諸常情，
    豈有盜開他人支票再存入款項供兌現之理，且上訴人之申報
    支票遺失，係於訴外人黃恭賢於93年7 月15日亡故後之同年
    8 月間申報，從其時間之密接，上訴人所為實係逃避債務，
    是上訴人辯稱系爭支票遭盜開，應非真實。又如附表1 編號
    4 之支票，所載發票日固為94年2 月30日，但仍應以該月之
    末日即94年2 月28日為發票日，而非無效。另票據為無因證
    券，與其基礎之原因關係各自獨立，是就票據上權利之行使
    ，並不以原因關係存在為前提，故此，被上訴人自無就與訴
    外人黃恭賢間之債權債務關係存在負舉證責任之理。爰依票
    據之法律關係，訴請上訴人應給付票款等語。
    並於原審聲明：(一)上訴人應給付被上訴人新台幣（下同）16
    0 萬元，及如附表1 編號1 至5 之支票所示金額自利息起算
    日起至清償日止，按年息百分之六計算之利息。(二)訴訟費用
    由上訴人負擔。
二、上訴人於原審則以：如附表1 、2 所示之支票，係他人盜開
    偽造，上訴人並就該等支票以遺失為由向警方報案，且從附
    表1 所示支票，其票號在後卻開立在前，與正常簽發支票之
    常情不符，足見該等支票顯係他人一次抽走，再逐一使用，
    是系爭4 紙支票，其上蓋用之印文雖屬真正，但其餘書寫之
    文字，則非上訴人之字跡，因上訴人並未簽發，亦未授權他
    人簽發，上訴人自無負票據責任之理。又如附表2 所示已兌
    現之支票，依鈞院調取上訴人之系爭支票帳戶往來明細及存
    款憑條所示，附表2 編號1 、2 及編號3 、4 等支票之兌現
    款項，均係分別自「合作金庫銀行虎尾分行」、「合作金庫
    銀行斗六分行」以「無摺現存」或「無摺轉存」方式存入，
    該存款憑條之字跡亦非上訴人所有，且上訴人居住於「雲林
    縣斗六市」，亦無捨近求遠至「雲林縣虎尾鎮」存入款項之
    理，足認該等支票確屬盜開。再者，附表1 編號4 支票之發
    票日為94年2 月30日，因2 月並無30日，而發票日為票據絕
    對應記載事項，故該紙支票亦為無效。另訴外人黃恭賢並未
    積欠被上訴人貨款，是被上訴人自應就其有交付貨物及未收
    取貨款之事實負舉證責任，而被上訴人既未就交付貨物等情
    舉證，則上訴人對於被上訴人之請求間接給付，自得依票據
    法第13條前段規定，就上開事由資為上訴人與被上訴人間之
    抗辯事由。即使系爭附表1 所示之支票為真正，但支票為提
    示證券，依票據法第130 條、第131 條第1 項、第144 條準
    用同法第95條之規定，均規定支票執票人應為付款之提示，
    並於經提示而被拒絕付款時，始得對前手行使追索權，被上
    訴人既未提示，自不得向上訴人請求給付票款等語，資為抗
    辯。
    並於原審聲明：(一)被上訴人之訴駁回。(二)訴訟費用由被上訴
    人負擔。
三、原審判決上訴人應給付被上訴人120 萬元，及系爭4 紙支票
    依附表1 所示金額自利息起算日起至清償日止，按年息百分
    之六計算之利息，上訴人不服，提起上訴，除援用原審之陳
    述及舉證外，補稱：系爭4 紙支票，其發票日分別為93年8
    月14日、93年8 月31日、93年12月31日及94年2 月30日，而
    訴外人黃恭賢係死於上開發票日前之93年7 月15日，則黃恭
    賢於死後又何能簽發該等支票，再者，如系爭4 紙支票係遠
    期支票，被上訴人亦應舉證證明，否則應為無效等語。
    並於本院聲明：(一)原判決不利於上訴人部分廢棄。(二)上開廢
    棄部分，被上訴人在第一審之訴駁回。(三)第一、二審訴訟費
    用由被上訴人負擔。
四、被上訴人對於上訴人之上訴，除援用原審之陳述及舉證外，
    補稱：發票人所發遠期支票，如執票人按照票載日期或於票
    載日期以後為付款之提示者，則票載日期當然為發票日，不
    得於票據以外，以當事人所證明之實際發票日期為發票日。
    最高法院有52年台上字第2365號判例可參，故此，遠期支票
    之發票人於票載日期前死亡，該支票仍非無效。又支票為無
    因證券，執票人行使支票上之權利，就其如何取得該支票之
    原因事實，毋庸負舉證責任。系爭4 紙支票，其上之印文，
    上訴人既自認為真正，則上訴人就伊抗辯遭盜開偽造之事實
    ，自應負舉證責任，而非徒以訴外人黃恭賢於票載日期前死
    亡，即免除伊票據上之責任。再者，系爭如附表1 所示編號
    1 至3 之3 紙支票，被上訴人均已遵期提示，至於附表1 所
    示編號4 之支票，則因上訴人已掛失止付，故被上訴人未予
    提示，且依票據法第132 條之規定，未遵期為付款提示，亦
    僅對發票人以外之前手喪失追索權，本件上訴人為發票人，
    自不受影響，是上訴人仍應負給付票款之責任等語（其中被
    上訴人對原審判決駁回其就附表1 編號5 所示金額，及自利
    息起算日起至清償日止，按年息百分之六計算利息之請求部
    分，因未據被上訴人聲明不服而告確定）。
    並於本院聲明：(一)上訴駁回。(二)第二審上訴費用由上訴人負
    擔。
五、兩造不爭執之事實：
  (一)系爭4 紙支票於「發票人簽章」欄內所蓋用上訴人之印文為
    真正。
  (二)系爭4 紙支票，被上訴人係取自訴外人黃恭賢。
  (三)如附表2所示之支票均已兌現。
六、本件爭點：
    本件兩造爭執之處，在於：
  (一)系爭4 紙支票是否為他人偽造？
  (二)系爭4 紙支票，是否因訴外人黃恭賢於發票日期前死亡而無
    效？
  (三)附表1 編號4 支票之發票日為94年2 月30日，是否無效？
  (四)被上訴人應否就取得系爭4 紙支票之原因關係為舉證？又上
    訴人能否以訴外人黃恭賢與被上訴人間所存之抗辯事由，對
    抗被上訴人？
  (五)支票未遵期為付款提示，是否即不得向發票人請求給付票款
    ？
七、得心證之理由：
  (一)關於系爭4 紙支票是否偽造部分：
  1.按「支票為無因證券，執票人行使票據上權利，就支票之取
    得，有無正當原因，或有無對價關係，自不負證明之責。又
    發票人欄之印章如為真正，即應推定該支票亦屬真正。申言
    之，得據以判斷該支票係為發票人作成。倘主張其印章係被
    盜用時，則被盜用之事實，按諸舉證責任分配之原則，轉應
    由為此主張者負舉證責任。」最高法院有70年度台上字第43
    39號判決可資參循。亦即如發票人對於支票上之印文為真正
    並不爭執，僅抗辯該印文係遭盜用時，則該發票人就此遭盜
    用之事實，應負舉證責任。
  2.系爭4 紙支票發票人欄內之印文為真正，並為上訴人所有，
    業據上訴人自認無訛在卷（見原審卷第77頁），則上訴人抗
    辯系爭4 紙支票係屬偽造一節，自應就印章遭盜用之事實負
    舉證責任。上訴人固提出雲林縣警察局斗六分局93年9 月3
    日及同年11月5 日等書函（見原審卷第20、21頁），證明伊
    已就系爭4 紙支票向警方申報遺失一事，惟從上訴人於本院
    自承：「（受命法官問：妳支票帳戶之支票本、印鑑章是何
    人保管？）我自己保管。」、「（受命法官問：有無借人家
    使用？）沒有。」、「（受命法官問：支票本的印鑑章是否
    遺失過？）沒有。」、「（受命法官問：支票本都放何處？
    ）斗六住家房間抽屜。」、「（受命法官問：支票本和印鑑
    章是分開放？）都放在一起。」、「（受命法官問：斗六家
    是否遭過小偷？）沒有。」、「（受命法官問：黃恭賢是否
    到過妳家？）有，如果他有來斗六，就會到我家坐。（受命
    法官問：到妳家會到妳房間？）不會。」等情（見本院卷第
    54頁反面、第55頁）。亦即上訴人所有蓋用於系爭4 紙支票
    上之印章，從未遺失，且上訴人置放支票簿之雲林縣斗六市
    之住家亦未遭過小偷，另訴外人黃恭賢即使到過上訴人之斗
    六市住處，亦未進入上訴人保管支票簿之房間。則在上訴人
    所有系爭4 紙支票及該支票所用之印章從未遺失及遭竊之情
    形下，上訴人辯稱系爭4 紙支票係他人偽造一節，殊無可採
    。上訴人既未能舉證證明上開印章確有遭盜用之事實，則足
    認系爭4 紙支票係上訴人自行簽發無訛。
  (二)關於系爭4 紙支票，是否因訴外人黃恭賢於發票日期前死亡
    而無效部分：
    按在票據上簽名者，依票上所載文義負責。無記名支票得僅
    依交付轉讓之。票據法第5 條第1 項、第144 條準用同法第
    30條第1 項後段分別定有明文。查，系爭4 紙支票為無記名
    支票，且訴外人黃恭賢亦未於該等支票上背書，有被上訴人
    所提系爭4 紙支票在卷可參（見本院94年虎簡字第114 號卷
    第6 至8 頁）。且被上訴人係於訴外人黃恭賢生前取得系爭
    4 紙支票，亦為上訴人所不爭執（見本院卷第45頁反面）。
    本件訴外人黃恭賢既未於系爭4 紙支票上簽名，則黃恭賢即
    無負擔票據責任可言，且支票票據債務之成立，係以發票人
    完成發票行為之時日為準，至支票所載發票日期，僅係行使
    票據債權之限制。系爭4 紙支票係上訴人所簽發，已如上述
    ，是訴外人黃恭賢之死亡日期，雖早於系爭4 紙支票之發票
    日期，惟仍不影響黃恭賢轉讓系爭4 紙支票之效力，及上訴
    人簽發該等支票之效力。從而，上訴人辯稱系爭4 紙支票因
    訴外人黃恭賢之死亡而失其效力一節，於法無據。
  (三)關於附表1 編號4 支票之發票日為94年2 月30日是否有效部
    分：
    再按票據為文義證券，票據上之權利義務，固應遵守票據之
    文義性，基於「外觀解釋原則」與「客觀解釋原則」，悉依
    票據記載之文字以為決定，不得以票據以外之具體、個別情
    事資為判斷資料，加以變更或補充。惟依該「客觀解釋原則
    」，解釋票據上所載文字之意義，仍須斟酌一般社會通念、
    日常情理、交易習慣與誠信原則，並兼顧助長票據流通、保
    護交易安全，暨票據「有效解釋原則」之目的，就票據所載
    文字內涵為合理之觀察，不得嚴格拘泥於所用之文字或辭句
    ，始不失其票據文義性之真諦。最高法院有93年度台抗字第
    733 號裁定足資參循。本件如附表1 所示編號4 支票之發票
    日為94年2 月30日，固為曆法上所無之日期，惟為確保支票
    之流通、保障交易安全，並符合票據之「有效解釋原則」及
    誠信原則，應認上訴人當時簽發系爭支票之真意，係以94年
    2 月之末日即94年2 月28日為發票日，而非未載發票日之無
    效票據。是上訴人辯稱系爭如附表1 所示編號4 之支票無效
    一節，亦屬無據。
  (四)關於被上訴人應否就取得系爭4 紙支票之原因關係為舉證，
    以及上訴人能否以訴外人黃恭賢與被上訴人間所存之抗辯事
    由，對抗被上訴人部分：
  1.按票據行為，為不要因行為，執票人不負證明關於給付之原
    因之責任，如票據債務人主張執票人取得票據出於惡意或詐
    欺時，則應由該債務人負舉證之責。票據乃文義證券及無因
    證券，票據上之權利義務，悉依票上所載文義定之，與其基
    礎之原因關係各自獨立，票據上權利之行使，不以其原因關
    係存在為前提，是以執票人行使票據上權利時，就其基礎之
    原因關係確係有效存在，不負舉證責任。最高法院分別著有
    64年台上字第1540號判例及同院88年度台簡上字第55號判決
    可資參照。另按票據債務人以其自己與執票人間所存抗辯之
    事由對抗執票人，固為法之所許，然如係以他人與執票人間
    所存抗辯之事由對抗執票人，於法則不能謂為有據。最高法
    院亦有47年台上字第1621號判例可參。
  2.本件上訴人固以訴外人黃恭賢未積欠被上訴人貨款，或被上
    訴人未交付貨物等情置辯，惟為被上訴人所否認。查，系爭
    4 紙支票係上訴人簽發，被上訴人並經訴外人黃恭賢之交付
    轉讓而取得，已如上述。亦即就系爭4 紙支票之轉讓收受關
    係言，上訴人與被上訴人並非直接之當事人。則揆諸上述判
    例、判決意旨，被上訴人就其取得系爭4 紙支票之原因關係
    確屬存在一節，自無舉證責任可言，且上訴人亦不得以訴外
    人黃恭賢與被上訴人間所存之事由，對抗被上訴人。本件上
    訴人既未能舉證證明被上訴人存有以惡意或重大過失取得票
    據之情事，則上訴人辯稱被上訴人不得享有系爭票據上之權
    利一節，為無理由。
  (五)關於支票未遵期為付款提示，是否即不得向發票人請求給付
    票款部分：
  1.按發票人應照支票文義擔保支票之支付，票據法第126 條固
    定有明文。惟按支票之性質為提示證券，依票據法第130 條
    規定，支票之執票人應於該條所定期限內為付款之提示。且
    同法第131 條第1 項亦規定：「執票人於第130 條所定提示
    期限內，為付款之提示而被拒絕時，得對前手行使追索權…
    …」，均明示其應為付款之提示，及為付款之提示而被拒絕
    時，始得對前手行使追索權。再依票據法第144 條準用同法
    第95條規定：「匯票上雖有免除作成拒絕證書之記載，執票
    人仍應於所定期限內為承兌或付款之提示……」尤明定支票
    應為付款之提示。同法第133 條復規定：「執票人向支票債
    務人行使追索權時，得請求自為付款提示日起之利息……」
    ，亦明示利息之起算日為付款提示日，如不為付款之提示，
    利息之起算，亦無所據。又發票人簽發支票交付受款人（執
    票人），實含有請其向銀錢業者兌領款項之意，而受款人受
    領支票自亦含有願向該銀錢業者提示付款之默示存在，從而
    其不為付款之提示，自係違背提示付款之義務，亦即支票經
    向付款人提示而不獲付款，為行使追索權之前提要件，是未
    經付款之提示，即不得逕向發票人請求給付票款。至於同法
    第132 條，僅為逾期提示可發生對發票人以外之前手喪失追
    索權之效果，並非免除執票人提示付款之規定（最高法院71
    年度第8 次民事庭會議決議(二)、70年度台上字第4359號判決
    參照）。
  2.本件如附表1 所示編號1 至3 等3 紙支票，業據被上訴人提
    示而未獲付款，有該等支票之正、背面及退票理由單（均為
    影本）在卷可憑（見本院卷第26至28頁），另兩造就系爭支
    票並未約定利率，復為兩造所不爭執，是就此部分，被上訴
    人依票據法律關係，請求上訴人應支付該等支票面額之票款
    ，及按各該支票金額依附表1 編號1 至3 所示自利息起算日
    起至清償日止，按年息百分之六計算之利息，為有理由，應
    予准許，就此部分，上訴人指摘原判決不當，於法無據，應
    予駁回。至於如附表1 所示編號4 之支票，被上訴人並未為
    付款之提示，有卷附該支票影本可參（見本院94年虎簡字第
    114 號卷第8 頁），並為被上訴人所不爭執，則揆諸上開說
    明，被上訴人就該紙支票之金額及利息，即不得逕向上訴人
    請求給付，就此部分，上訴人指摘原判決不當，求為廢棄改
    判為有理由，應予准許。
八、綜上所述，被上訴人本於票據法律關係，請求上訴人給付80
    萬元，及依附表1 編號1 至3 所示金額自利息起算日起至清
    償日止，按年息百分之六計算之利息，為有理由，應予准許
    。被上訴人逾此範圍所為請求，為無理由，應予駁回。原審
    就超過上開金額及利息之准許部分，為上訴人敗訴之判決，
    並為假執行之宣告，自有未洽。上訴意旨就此部分指摘原判
    決不當，求予廢棄改判，為有理由。至於上開應准許部分，
    原審判命上訴人給付，並為假執行之宣告，核無違誤，上訴
    意旨，就此部分，仍執陳詞，指摘原判決不當，求予廢棄，
    為無理由，應予駁回。
九、本件事證已臻明確，兩造其餘攻擊及防禦方法，核與判決結
    果不生影響，爰不一一論述，附此敘明。
十、據上論結，本件上訴為一部有理由，一部無理由，依民事訴
    訟法第436 條之1 第3 項、第450 條、第449 條第1 項、第
    79條，判決如主文。
中    華    民    國    95    年    10    月    4     日
                    民事第二庭
                          審判長法  官  林秋火
                                法  官  蔡碧蓉
                                法  官  陳銘壎
以上正本係照原本作成。
本判決不得上訴。
中    華    民    國    95    年    10    月    4     日
                                書記官  王秀如
 附表 1：
┌─┬──────┬─────┬─────────┬──────┐
│編│發  票  日  │ 支票號碼 │票面金額（新台幣）│利息起算日  │
│號│            │          │                  │            │
├─┼──────┼─────┼─────────┼──────┤
│1 │93年8 月14日│CW0000000 │壹拾萬元          │93年8 月16日│
├─┼──────┼─────┼─────────┼──────┤
│2 │93年8 月31日│CW0000000 │拾萬元          │93年8 月31日│
├─┼──────┼─────┼─────────┼──────┤
│3 │93年12月31日│CW0000000 │肆拾萬元          │93年12月31日│
├─┼──────┼─────┼─────────┼──────┤
│4 │94年2月30日 │CW0000000 │肆拾萬元          │94年2月28日 │
├─┼──────┼─────┼─────────┼──────┤
│5 │93年10月31日│CW0000000 │肆拾萬元          │93年10月31日│
└─┴──────┴─────┴─────────┴──────┘
 附表 2：
┌─┬──────┬─────┬─────────┐
│編│發  票  日  │ 支票號碼 │票面金額（新台幣）│
│號│            │          │                  │
├─┼──────┼─────┼─────────┤
│1 │92年9 月13日│CW0000000 │肆拾萬元          │
├─┼──────┼─────┼─────────┤
│2 │92年10月15日│CW0000000 │伍拾萬元          │
├─┼──────┼─────┼─────────┤
│3 │92年12月23日│CW0000000 │拾萬元          │
├─┼──────┼─────┼─────────┤
│4 │93年2月28日 │CW0000000 │肆拾萬元          │
└─┴──────┴─────┴─────────┘


司法院資訊處製作；財團法人民間司法改革基金會備份。
